臺灣臺中地方法院民事判決　九十年度訴字第三九三九號
　　原　　　告　丁○○
　　訴訟代理人　戊○○
　　被　　　告　庚○○
　　　　　　　　甲○○
　　　　　　　　己○○
　　被　　　告　臺中縣豐原地政事務所
　　法定代理人　壬○○
　　訴訟代理人　辛○○
　　　　　　　　丙○○
　　被　　　告　乙○○
右當事人間請求塗銷所有權移轉登記等事件，本院判決如左：
    主      文
被告庚○○應將坐落台中縣豐原市○路○段○路墘小段一四之一四九地號土地及其上
建號四九二號即門牌台中縣豐原市○○路一九六巷一三弄一八號加強磚造一層樓房壹
棟於民國八十七年五月五日分別以臺中縣豐原地政事務所八七豐原字第００七一七六
號及八七豐原字第００一八一八號收件所為之所有權移轉登記塗銷。
原告其餘之訴駁回。
訴訟費用由被告庚○○負擔十分之七；餘由原告負擔。
    事      實
甲、原告方面：
  一、聲明：
    (一)如主文第一項。
    (二)被告乙○○應將前開不動產於民國九十年四月十一日以豐原地政事務所九０豐
      原字第００一二八三號收件所為之抵押權設定登記塗銷。
    (三)被告應連帶給付原告新台幣一百二十萬元及自起訴狀繕本送達之翌日起至清償
      日止，按年息百分之五計算之利息。
  二、陳述：
    (一)被告庚○○與原告係夫妻，被告庚○○於八十七年初先向原告詐騙稱欲主動保
      管原告所有存摺、印章及所有權狀等，原告不疑有他乃將上述證件交予保管。
      被告庚○○又以原告年邁可欺，復於民國八十七年三月初再向原告謊稱因台中
      縣退輔會人員要原告之印鑑證明用以核對原告身份，乃要求原告於八十七年三
      月五日當天到臺中縣豐原戶政事務所申請印鑑證明，原告不疑有他，仍將印鑑
      證明、印鑑及身分證一併交給被告庚○○向台中縣退輔會辦理身份核對事宜。
      被告庚○○卻在未經原告同意及授權下，與代書即被告甲○○、己○○以偽造
      文書之方式，逕持上開證件及印鑑證明，於八十七年三月六日將原告所有坐落
      台中縣豐原市○路○段○路墘小段一四之一四九地號及其上建物四九二號即門
      牌台中縣豐原市○○路一九六巷一三弄一八號房屋（下稱系爭土地及建物），
      以配偶相互間贈與名義將所有權移轉登記在被告庚○○名下。原告因久未收到
      系爭房地之房屋稅及土地稅單，遂向豐原稅捐稽徵處查詢，乃於九十年二月一
      日向豐原地政事務所申請系爭土地及建物登記謄本，始發現系爭土地及建物已
      在民國八十七年五月五日為被告庚○○以配偶相互間贈與名義移轉登記在被告
      庚○○名下。原告即向被告庚○○質問並要求歸還系爭土地及建物，為防止被
      告庚○○處分系爭土地及建物，原告於九十年二月五日即以書面向被告臺中縣
      豐原地政事所申請禁止處分並詳述如下：「本人並未於系爭土地、建物之贈與
      或相關文件上親自簽名或蓋章，亦未授權他人辦理贈與事宜，故土地、建物所
      有移轉登記之相關文件上簽名應係他人偽造，又本件土地、建物之所有權狀及
      印章、身分證均由本人之妻庚○○竊取持以辦理系爭土地、建物所有權移轉登
      記，... 並請貴所如有登記或其他移轉登記等懇請貴所予以駁回。」，被告臺
      中縣豐原地政事務所並於九十年二月十三日回覆答稱：「現正在申請之抵押權
      設定登記案件，己依土地登記規則第五十一條第一項第三款之規定駁回，如有
      爭執當事人應循司法途徑解決。」。但被告庚○○於九十年四月間又逕將系爭
      土地及建物為被告乙○○設定一百二十萬元之最高限額抵押權，被告臺中縣豐
      原地政事務所明知系爭土地及建物有私權爭執，竟於九十年四月十一日准予登
      記，而未依前函駁回。
    (二)被告庚○○應將所有權移轉登記塗銷部分：
      被告庚○○以詐騙取得原告所有證件後單方委託被告甲○○、己○○非依法定
      程序辦理移轉登記，致原告遭受損失，爰依民法第七百六十七條規定請求塗銷
      所有權移轉登記。
    (三)被告乙○○應將抵押權設定登記塗銷部分：
      被告乙○○與被告臺中縣豐原地政事務所就本件抵押權設定登記可能有勾結，
      且系爭抵押權設定登記未經原告同意，對原告不發生效力，爰依民法第七百六
      十七條請求塗銷系爭抵押權設定登記。
    (四)被告應負共同侵權行為之連帶損害賠償責任部分：
      1.被告庚○○部分：
        被告庚○○以偽造文書之方式，取得原告之不動產所有權後向被告乙○○辦
        理抵柙權設定最高限額新台幣一百二十萬元後，即因事跡敗露畏罪逃跑，致
        原告遭受所有建物及土地被設定一百二十萬元之最高限額抵押權之損失，被
        告庚○○依民法第一百八十四條第一項前段應負共同侵權行為之連帶損害賠
        償責任。
      2.被告甲○○、己○○部分：
        依土地登記專業代理管理辦法第十七條明文規定，專業代理人於受理委託登
        記案件時應查明「委託人確為登記標的物之權利人」，並須「確實核對身份
        後始能接受委託」，又該辦法第二十條第一項復規定專業代理人受委託辦理
        各項業務，不得有不正當的行為或違反業務應盡之義務。惟被告甲○○及己○○身為代書，卻未善盡查明並核對原告即權利人丁○○之身份及意願。況
        原告自始即無將其所有不動產贈與給被告庚○○之意思，也未曾委託被告就
        系爭土地及建物辦理所有權移轉事宜，原告丁○○與被告自始既不認識，被
        告甲○○及己○○在鈞院刑事偵查庭也自承未見過原告丁○○本人，而被告
        甲○○及己○○辯稱有原告授權書乙節，經查該授權書上之印章雖為原告所
        有，但該印文並非原告所蓋，簽名亦非原告筆跡，該授權書顯為偽造。被告
        甲○○、己○○為從事土地登記專業代理人，未於受理委託登記案件時查明
        委託人確為登記標的物之權利人，顯有嚴重疏失，致原告遭受被設定最高限
        額抵押一百二十萬元之財產損失，依土地登記專業代理人管理辦法第二十條
        第二項及民法第一百八十四條第二項規定，應負連帶賠償責任依法有據。
      3.被告臺中縣豐原地政事務所部分：
        被告臺中縣豐原地政事務所於九十年二月五日即接獲原告以書面申請並知悉
        被告庚○○不法之通知書，也駁回被告庚○○九十年二月五日申請登記案件
        即收件字第一八四六○號抵押權設定登記，被告豐原地政事務所應將不得移
        轉或設定登記等情註記在系爭土地及建物之登記資料上，而疏未註記，卻於
        九十年四月十一日復又同意被告庚○○申請抵押權設定之登記，顯有過失，
        縱使被告乙○○之抵押權登記為善意，導致原告損害也是因被告臺中縣豐原
        地政事務之疏失所造成，被告豐原地政事務所應負共同侵權行為之連帶損害
        賠償責任。
      4.被告乙○○部分：
        被告乙○○與被告臺中縣豐原地政事務所就本件抵押權設定登記可能有勾結
        ，亦應負連帶損害賠償責任。
  三、證據：
    (一)提出左列書證（均為影本）為證：
      原證一土地登記謄本二件（分為九十年二月七日及九十年五月三十一日申領）
      原證二建物登記謄本二件（分為九十年二月七日及九十年五月三十一日申領）
      原證三申請書乙件（九十年二月五日）
      原證四台中縣豐原地政事務所九十年二月十三日（九０）豐地登字第九０００
            一０三三號函乙件
    (二)聲請訊問證人張金釗，待證事實為被告臺中縣豐原地政事務所確有疏失。
    (三)聲請命被告甲○○、己○○與原告對質，待證事實為被告甲○○、己○○確無
      親眼看到原告確有委任被告庚○○辦理系爭所有權移轉登記。
    (四)聲請調取臺中地方法院檢察署九十年度偵字第一五七三八號偽造文書案卷。
乙、被告庚○○方面：
    被告庚○○未於言詞辯論期日到場，亦未提出準備書狀作何聲明或陳述。
丙、被告甲○○、己○○方面：
  一、聲明：原告之訴駁回。
  二、陳述：
    (一)被告甲○○並未騙取原告任何文件已甚明白，更何況原告稱伊為被告庚○○所
      騙未舉任何證據以實其說，其主張已無可稽，而本件系爭土地及建物所有權移
      轉登記手續，固係被告甲○○辦理，惟被告甲○○係憑原告之授權書（現附於
      台中地檢署九十年度偵字第五七三八號案卷）辦理本件所有權移轉登記，該授
      權書上之印文與原告自承於八十七年三月五日到豐原戶政事務所申請之印鑑證
      明上之印鑑完全相同，並連同原告所有應屬原告親自持有之土地及建物所有權
      狀原本、身分證原本等一切過戶文件委託被告甲○○、己○○辦理過戶登記，
      是本件確係原告自己授權委託被告代理辦理，縱無代理，由上述證件均交由其
      妻持有情形以觀，亦有表見代理情事，應負授權人之責。
    (二)再原告稱因伊系爭房地久未收到房屋稅及土地稅單，遂向豐原稅捐稽徵處查詢
      ，乃於九十年二月一日向被告臺中縣豐原地政事務所申請系爭土地及建物登記
      謄本始發現系爭房地早在八十七年五月五日為其妻移轉登記其名下云云，惟八
      十七年五月五日過戶，至九十年二月其間長達二年有餘，經歷四次之房屋稅及
      地價稅之稽徵，原告豈有至九十年二月一日始發現？又一般房地過戶後稅捐處
      即會函請新取得權利人辦理自用住宅課徵地價稅，必寄至原告處，原告豈有不
      知之理？
    (三)侵權行為之成立須加害行為與損害間有因果關係存在，本件原告主張系爭土地
      及建物移轉被告庚○○名下後，被告庚○○於三年後之九十年四月間為被告乙○○辦理最高限額一百二十萬元抵押權設定登記，即謂伊因此受有一百二十萬
      元損害云云，微論上述一百二十萬元抵押債權是否現已存在，尚屬有疑，且最
      高限額實際債權若干不知，何況該抵押權設定登記並非被告辦理，是縱有損害
      亦與被告無關，其間並無因果關係存在，原告訴請被告連帶賠償，自有未洽。
  三、證據：
      聲請調取臺中地方法院檢察署九十年度偵字第一五七三八號偽造文書案卷。
丁、被告臺中縣豐原地政事務所方面：
  一、聲明：原告之訴駁回。
  二、陳述：
    (一)系爭土地及建物原為原告所有，於八十七年五月四日以被證一收件由原告委託
      代理人即被告甲○○申辦贈與所有權移轉登記，並全部移轉為被告庚○○所有
      ，而被告庚○○於九十年二月五日以被證三收件辦理抵押權設定登記，本所於
      登記進行中接獲原告九十年二月五日申請書表示異議，本所遂依土地登記規則
      第五十七條第一項第三款規定，於九十年二月十二日以被證二及九十年二月十
      三日以被證四函告知駁回該案，並告以本案如有爭執，請循私法途徑解決。又
      被告庚○○於九十年四月九日以被證五收件申辦抵押權設定登記，抵押權人乙○○因登記證件齊全，本所即依土地登記規則第五十五條及第六十一條規定辦
      理抵押權設定登記。
    (二)按「登記機關接收申請登記案件後，應即依法審查。辦理審查人員，應於登記
      申請書內簽註審查意見及日期，並簽名或蓋章。申請登記案件，經審查證明無
      誤者，應即登載於登記簿。但依法應予公告或停止登記者，不在此限。」、「
      登記，應依收件號數之次序為之。其為分組辦理者，各組應依承辦案件收件之
      先後辦理。除法令另有規定外，其收件號數在後之土地，不得提前登記。登記
      程序開始後，除法律另有規定外，不得停止登記之進行。」、「土地總登記後
      ，法院囑託登記機關辦理查封、假扣押、假處分或破產登記時，應於囑託書內
      記明登記之標的物標示及其事由。登記機關接獲法院之囑託時，應即辦理，不
      受收件先後順序之限制。」，分別為土地登記規則第四十九條、第五十四條及
      第一百二十六條所規定。又按「土地登記規則第四十九條（即現行條文第五十
      七條）所稱之私權爭執，係指申請土地登記案件送經地政機關收件，審核結果
      認為申請登記之土地權利尚有爭執而言... 因登記案件尚未送請登記機關收件
      ，故尚無該條款之適用。」、「登記案件尚未送登記機關收件，登記名義人先
      以聲明書或存證信函等提出聲明或請求者，參照內政部七十年七月三十日台內
      地字第二六０八三號函釋意旨，本無從依土地登記規則第五十一條（即現行條
      文第五十七條）規定處理。又該聲明或請求因係請求登機關為特定之作為或不
      作為，非屬應登記事項，登記機關對其內容，尚無需加註於地籍資料中，惟對
      該聲明或請求之內容，仍應予適當之重視，並依相關法令規定妥為答覆，登記
      機關於答覆登記名義人之聲明書或存證信函之公文未發文前，應予列管，以免
      發生在公文函發文前已有相關登記案件收件卻未予配合處理之情形。至其列管
      方式由各登記機關自行決定。」、「查民事訴訟法業經總統於八十九年二月九
      日修正公布施行，其中增訂之第二百五十四條第五項：『第一項為訴訟標的之
      權利，其取得、設定、喪失或變更，依法應登記者，於起訴後，受訴法院得依
      當事人之聲請發給已起訴之證明，由當事人持向該管登記機關請求將訴訟繫屬
      之事實予以登記。訴訟終結後，當事人或利害關係人得聲請法院發給證明，持
      向該管登記機關請求塗銷該項登記。』規定受訴訟法院得依當事人之聲請發給
      已起訴之證明，由當事人持向該管登記機關請求將訴訟繫屬之事實予以登記，
      登記機關應予受理。」，分別為土地登記規則第四十九條、第五十四條、第一
      百二十六條及被證六七八所示內政部函文所明定。故本所受理土地登記申請案
      件，除在辦理登記程序中當事人提出異議得依土地登記規則第五十七條第一項
      第三款規定予以駁回外，應即依法審查。又當事人如為確保其權益，可依強制
      執行法、民事訴訟法或土地登記規則第依百三十八條規定，由法院囑託登記機
      關辦理查封、假扣押、假處分或破產登記，登記機關於接獲法院之囑託時，應
      即辦理，不受收件先後順序之限制。故除法令另有規定外，登記程序進行時，
      本所無法預為或事後停止登記之進行，另關於涉訟中之案件得依被證八函示關
      於民事訴訟法第二百五十四條第五項之規定，檢具已起訴之證明，向該管登記
      機關請求將訴訟繫屬之事實予以登記，俟訴訟終結後，再持法院發給之證明塗
      銷該項登記，以維當事人之權益。
    (三)經查九十年二月五日本所豐登收件字第一八四六０號於被告庚○○申辦抵押權
      設定登記時，因登記進行中接獲原告九十年二月五日陳如遇移轉情事予以駁回
      申請書，本所並依前揭規定告之本案如有爭執，請逕循司法途徑解決有案。而
      九十年四月九日本所豐登字第五二一八０號收件申辦抵押權設定登記時，登記
      進行中本所並未接獲原告之異議及對於原告於九十年二月五日申請書申請如有
      登記或他項移轉等懇請本所予以駁回等情事，爰依前揭內政部函示，登記案件
      尚未收件前以聲明書或函示，均無土地登記規則第五十七條之適用。又因登記
      證件齊全，應即依土地登記規則第五十五條及第六十一條規定辦理登記，無從
      將本案駁回，本所依法辦理並無違誤。且原告於九十年二月間即已知系爭土地
      及建物之所有權利已遭被告庚○○竊取證明文件，辦竣所有權移轉登記，仍未
      依民事訴訟法第五百三十二條規定向法院聲請假處分之請求，或依民事訴訟法
      第二百五十四條第五項之規定，檢具起訴繫屬之事實予以登記，來保全自身權
      益，至其權益受損，非行政機關所能置喙。另所謂過失係指行為人雖非故意，
      但按其情節應注意能注意而不注意，本所依法辦理並無過失可言，依民法第一
      百八十四條第二項但書之規定，本所當無需負侵權行為損害賠償之責任。
  三、證據：
      被證一台中縣豐原地政事務所八十七年五月四日豐登字第一０九七六六號登記
            申請書影本乙件
      被證二台中縣豐原地政事務所九十年二月十二日豐登駁字第００００六三號駁
            回通知書影本乙件
      被證三台中縣豐原地政事務所九十年二月五日豐登字第一八四六０號登記申請
            書影本乙件
      被證四台中縣豐原地政事務所九十年二月十三日豐登字第九０００一０三三號
            公文函影本乙件
      被證五台中縣豐原地政事務所九十年四月九日豐登字第五二一八０號登記申請
            書影本乙件
      被證六內政部七十年七月三十日台（七十）內地字第二六０八三號函
      被證七內政部八十五年一月二十九日台（八五）內地字第八五七五九三五號函
      被證八內政部八十九年五月十五日台（八九）內中字第八九七八八九二號函
戊、被告乙○○方面：
  一、聲明：原告之訴駁回。
  二、陳述：
      九十年三、四月間因朋友介紹而認識被告庚○○，被告庚○○向被告乙○○表
      示願提供系爭土地及建物作為擔保而向被告乙○○借款一百萬元，被告乙○○
      赴被告台中縣豐原地政事務所查詢系爭土地及建物確係登記為被告庚○○所有
      ，且無任何他項權利之登記，且被告臺中縣豐原地政事務所承辦人員亦未告知
      系爭土地及建物有其他私權爭執之問題，被告乙○○遂依法定程序辦理本件抵
      押權設定登記，被告庚○○借款後即未依約按期清償，且避不見面。
己、本院依職權調取臺中地方法院檢察署九十年度偵字第一五七三八號案卷。
    理      由
甲、程序方面：
  一、本件被告庚○○未於言詞辯論期日到場，核無民事訴訟法第三百八十六條各款
      所列情形，爰依原告聲請，由其一造辯論而為判決。
  二、按訴狀送達後，原告不得將原訴追加他訴，但有請求之基礎事實同一之情形者
      ，不在此限。被告於訴之追加無異議，而為本案之言詞辯論者，視為同意追加
      。民事訴訟法第二百五十三條第一項第三款及同條第二項定有明文。本件原告
      起訴時，原僅列庚○○、甲○○、己○○及臺中縣豐原地政事務所為被告，繼
      於本院審理中追加被告乙○○為被告，而請求被告乙○○塗銷系爭抵押權設定
      登記及負共同侵權行為連帶損害賠償責任，查其主張之基礎事實係屬同一，且
      其餘被告並無異議而為本案之言詞辯論，核與前揭規定相符，應予准許，合先
      敘明。
乙、實體方面：
  一、原告起訴主張：(一)被告庚○○為原告之妻，於民國八十七年間先後以代原告保
      管及辦理台中縣退輔會核對身份等理由，詐騙原告交付原告所有之存摺、印章
      、系爭土地及建物之所有權狀、印鑑證明、印鑑及身分證等，被告庚○○在未
      經原告同意及授權下，與代書即被告甲○○、己○○以偽造文書之方式，逕持
      上開證件及印鑑證明，於八十七年三月六日將原告之系爭土地及建物，以配偶
      相互間贈與名義將所有權移轉登記在被告庚○○名下。原告於九十年二月一日
      向被告臺中縣豐原地政事務所申請系爭土地及建物登記謄本，始發現上情，遂
      於九十年二月五日以書面向被告臺中縣豐原地政事所申請禁止處分，該所並於
      九十年二月十三日回覆答稱已駁回現正在申請之抵押權設定登記案件，如有爭
      執當事人應循司法途徑解決等語，但被告庚○○於九十年四月間又逕將系爭土
      地及建物為被告乙○○設定一百二十萬元之最高限額抵押權，被告台中縣豐原
      地政事務所於九十年四月十一日准予登記。(二)被告庚○○以詐騙取得原告所有
      證件後辦理移轉登記，爰依民法第七百六十七條規定請求被告庚○○應塗銷系
      爭所有權移轉登記。(三)系爭抵押權設定登記亦未經原告同意，對原告不發生效
      力，爰依民法第七百六十七條請求被告乙○○應塗銷系爭抵押權設定登記。(四)
      被告庚○○以偽造文書之方式，致原告遭受其所有之系爭建物及土地被設定一
      百二十萬元之最高限額抵押權之損失；被告甲○○、己○○未依土地登專業代
      理管理辦法第十七條規定，於受理被告庚○○辦理所有權移轉登記之委託案件
      時未查明委託人確為登記標的物之權利人，並未確實核對身份；被告臺中縣豐
      原地政事務所於九十年二月五日即接獲原告以書面申請並知悉被告庚○○不法
      之通知書，也駁回被告庚○○九十年二月五日申請抵押權設定登記案件，本應
      將不得移轉或設定登記等情註記在系爭土地及建物之登記資料上，而疏未註記
      ，卻於九十年四月十一日復又同意被告庚○○申請本件抵押權設定之登記，亦
      顯有過失；被告乙○○與被告臺中縣豐原地政事務所就本件抵押權設定登記可
      能有勾結，故被告等自應依民法第一百八十五條第一項負連帶損害賠償責任。
  二、(一)被告庚○○未於言詞辯論期日到場，亦未提出準備書狀作何聲明或陳述。(二)
      被告甲○○、己○○以系爭土地及建物所有權移轉登記手續，固係被告甲○○
      辦理，惟被告甲○○係憑原告之授權書辦理本件所有權移轉登記，該授權書上
      之印文與原告在被告台中縣豐原戶政事務所申請之印鑑證明上之印鑑完全相同
      ，並連同原告所有應屬原告親自持有之土地及建物所有權狀原本、身分證原本
      等一切過戶文件委託被告甲○○、己○○辦理過戶登記，是本件確係原告自己
      授權委託被告代理辦理，縱無代理，原告亦有表見代理情事，且系爭抵押權設
      定登記並非被告辦理，是縱有損害亦與被告無關，其間並無因果關係存在等語
      ，資為抗辯。(三)被告臺中縣豐原地政事務所係以該所於登記進行中接獲原告以
      被證三表示異議，業依土地登記規則第五十七條第一項第三款規定，以被證四
      函告原告已駁回被告庚○○如被證二之聲請，並已告知原告本案如有爭執，請
      循私法途徑解決，而被告庚○○如被證五之申請案件，因抵押權人即被告乙○○登記證件齊全，且登記進行中被告事務所並未接獲原告之異議，且原告於九
      十年二月間即已知系爭土地及建物之所有權利已遭被告庚○○竊取證明文件，
      辦竣所有權移轉登記，仍未依民事訴訟法第五百三十二條或民事訴訟法第二百
      五十四條第五項之規定，檢具起訴繫屬之事實予以登記，致其權益受損，非行
      政機關所能置喙，被告事務所依法辦理並無過失可言，無需負侵權行為損害賠
      償之責任等語，資為抗辯。(四)被告乙○○則以不知系爭土地及建物有私權爭執
      ，伊係依法定程序辦理本件抵押權設定登記，應無侵權行為可言等語，以資抗
      辯。
  三、兩造所不爭執之部分：
    (一)系爭土地及建物原為原告所有，被告庚○○係持以原告名義出具之之授權書（
      該授權書上之印文與原告豐原戶政事務所之印鑑證明上之印鑑相同）、原告之
      系爭土地及建物之所有權狀原本、原告之身分證原本等文件，委託被告甲○○
      於八十七年五月四日向被告台中縣豐原地政事務所以豐登字第一０九七六六號
      收件申辦所有權移轉登記，且由被告甲○○派被告己○○赴本院公證處辦理系
      爭建物之所有權移轉公證，而將系爭土地及建物之所有權全部移轉為被告庚○○所有等情，為兩造所不爭執，且有原證一二之土地及建物登記謄本各一件（
      均為九十年二月七日所申領）、被證一申請書影本乙件（包含公證書影本乙件
      ），與本院依職權調取臺中地方法院檢察署九十年度偵字第一五七三八號偽造
      文書案卷中卷附之授權書、原告印鑑證明、及被告甲○○、己○○供述（詳見
      該偵查卷九十年八月二十一日、同年九月二十四日偵查筆錄）在卷為憑。
    (二)被告庚○○於九十年二月五日以被證二之申請書向被告臺中縣豐原地政事務所
      申辦抵押權設定登記，該所接獲原告原證三之申請異議書（內容為：本人（即
      原告）並未於系爭土地、建物之贈與或相關文件上親自簽名或蓋章，亦未授權
      他人辦理贈與事宜，故土地、建物所有移轉登記之相關文件上簽名應係他人偽
      造，又本件土地、建物之所有權狀及印章、身分證均由本人之妻庚○○竊取持
      以辦理系爭土地、建物所有權移轉登記，... 並請貴所如有登記或其他移轉登
      記等懇請貴所予以駁回。），該所即以被證二駁回被告庚○○之申請，並以被
      證四回覆原告（內容為：現正在申請之抵押權設定登記案件，己依上地登記規
      則第五十一條第一項第三款之規定駁回，如有爭執當事人應循司法途徑解決。
      ）等情，為兩造所不爭執，且有原證三、被證二三四附卷可證。
    (三)被告庚○○於九十年四月九日以被證五向被告臺中縣豐原地政事務所申辦抵押
      權設定登記，抵押權人乙○○登記證件齊全，登記進行中該所所並未接獲原告
      再次聲明異議，原告亦未依民事訴訟法第五百三十二條聲請法院為假處分或就
      系爭土地及建物之所有權爭執提起民事訴訟，故亦無依民事訴訟法第二百五十
      四條第五項將起訴繫屬之事實予以登記等情，亦無兩造所不爭執，且有原證一
      二登記謄本（九十年五月三十一日申領）及被證五附卷可稽。
  四、原告主張被告庚○○應將所有權移轉登記塗銷部分：
    (一)經查，原告主張被告庚○○辦理系爭所有權移轉登記所持之所有權狀原本、身
      分證原本及印鑑，均為被告庚○○以代為保管及辦理退輔會身份核對相關事宜
      為由而詐騙原告所取得，且否認有贈與系爭土地及建物與移轉其所有權予被告
      庚○○之意思表示，並否認有授權被告庚○○辦理系爭土地及建物所有權移轉
      登記，是原告與被告庚○○間就系爭土地及建物有無贈與及移轉所有權之意思
      表示合致已非無疑，且前述九十年度偵字第一五七三八號偵查案卷中卷附之授
      權書，雖其上之印文與原告於八十七年三月五日在台中縣豐原戶政事務所申請
      之印鑑證明上之印鑑相同，惟以肉眼交相比對該授權書上原告「丁○○」之簽
      名，與原告於前述八十七年三月五日申請印鑑登記證明書上之簽名及於上開偵
      查案件中九十年七月二十八日、同年九月二十四日、同年十月三日偵查筆錄中
      之親筆簽名，該二類簽名之筆勢紋路特徵均未盡相類，該授權書是否為原告親
      筆所簽名亦非無疑，被告庚○○既經合法通知，未於最後言詞辯論期日到庭爭
      執，復未提出書狀以供本院斟酌，其既未能證明原告有贈與、移轉所有權及授
      權辦理之意思表示，則原告主張授權書上之簽名非其本人所親簽，贈與及申辦
      所有權移轉登記均非原告之真意，堪可採信。
    (二)按代理人非經本人之許諾，不得為本人與自己之法律行為；無代理權人以代理
      人之名義所為之法律行為，非經本人承認，對於本人不生效力，民法第一百零
      六條前段及第一百七十條第一項定有明文。原告並無授權、事前同意與事後承
      認被告庚○○代理辦理系爭土地及建物之所有權移轉登記業如前述，系爭土地
      及建物之所有權移轉，對於原告自不發生效力，該所有權移轉登記應屬無效。
      復按所有人對於無權占有或侵奪其所有物者得請求返還之。對於妨害其所有權
      者，得請求除去之。有妨害其所有權之虞者，得請求防止之。民法第七百六十
      七條著有明文。又本於所有權有所請求者，於不動產固以登記名義上之所有人
      為原則，但在登記原因無效之情形，真正所有權人對於登記名義人仍得為本條
      請求權之主張，最高法院著有三十九年臺上字第第一一０九號、四十年臺上字
      第一八九二號判例要旨可供參酌著。而民法第七百六十條規定，不動產物權之
      移轉或設定，應以書面為之，此項書面得不由本人自寫，但必須親自簽名或蓋
      章，否則法定方式有欠缺，依法不生效力，亦有最高法院三十一年上字第三二
      五六號民事判例可資參照。被告庚○○既以代為保管及辦理退輔會身份核對相
      關事宜為由而詐騙原告取得上述申辦所有權移轉登記之文件，且授權書亦非原
      告所親簽，被告庚○○移轉系爭土地之所有權登記予己之物權行為，為雙方代
      理且已逾越原告授權之範圍而為無權代理，對原告自不生效力，且足認已對原
      告之所有權發生侵害。
    (三)從而，原告自得本於真正所有權人之地位，請求被告庚○○應將系爭坐落台中
      縣豐原市○路○段○路墘小段一四之一四九地號土地及其上建號四九二號即門
      牌台中縣豐原市○○路一九六巷一三弄一八號加強磚造一層樓房一棟於民國八
      十七年五月五日分別以豐原地政事務所八七豐原字第００七一七六號及八七豐
      原字第００一八一八號收件所為之所有權移轉登記塗銷。
  五、原告主張被告乙○○應將抵押權設定登記塗銷部分：
    (一)按無權利人就權利標的物所為之處分，經有權利人之承認始生效力，固為民法
      第一百十八條第一項明文規定，惟依本法所為之登記，有絕對之效力，亦為土
      地法第四十三條明文所規定，實務及學者通說咸認該條規定係為保護第三人起
      見，將登記事項賦予絕對真正之公信力，使第三人信賴登記而取得權利時，不
      因登記原因之無效或撤銷而被追奪，用以維護交易安全。經查，被告乙○○於
      辦理系爭抵押權設定登記時，系爭土地及建物確實以被告庚○○為所有權登記
      名義人，有原證一二之登記謄本（九十年二月七日申領）及被證五附卷可證，
      原告就被告乙○○與被告台中縣豐原地政事務所有勾結或並非善意而知該土地
      登記之不真實等情，為被告乙○○所否認，且原告就其所陳並未舉證以實其說
      ，尚難認被告乙○○於設定系爭抵押權之法律上行為時，即已明知系爭所有權
      移轉登記有無效之情形可言，故基於土地登記簿之公信力，應推定被告乙○○
      取得系爭抵押權為善意，故基於積極信賴保護之立法目的，被告乙○○自取得
      系爭抵押權。
    (二)從而，縱原告仍為系爭土地及建物之真正所有權人，而未同意系爭抵押權之設
      定，然被告乙○○既業因信賴保護而取得該抵押權，原告請求被告乙○○應將
      前開不動產於民國九十年四月十一日以豐原地政事務所九０豐原字第００一二
      八三號收件所為之抵押權設定登記塗銷，即於法未合，不應准許。
  六、原告主張被告應負共同侵權行為之連帶損害賠償責任部分：
    (一)被告庚○○部分：
      1.按因故意或過失，不法侵害他人之權利者，負損害賠償責任，民法第一百八
        十四條第一項定有明文。又負損害賠償責任者，除法律另有規定或契約另有
        訂定外，應回復他方損害發生前之原狀。第一項之情形，債權人得請求支付
        回復原狀所必要之費用，以代回復原狀，同法第二百十三條第一項、第三項
        定有明文。經查，被告庚○○未經原告同意，就原告所有之系爭土地及建物
        設定一百二十萬元之最高限額抵押權，係侵害系爭土地及建物所有權之完整
        性，對於原告應負侵權行為損害賠償責任，原告固得請求以金錢賠償損害，
        惟其請求賠償之金錢，必與其損害相當，方為所許。本件原告所受損害固為
        其就系爭房地所有權之完整性，使其受有諸如另行抵押借款或出賣之不便利
        ，惟所謂最高限額抵押權者，乃為預定抵押物應擔保債權之最高限額所設定
        之抵押權，其所擔保之債權額在決算前既不確定，其實際債權額，自應以抵
        押權人可得行使抵押權求償時方得據以核算。被告乙○○債權是否存在及其
        數額若干均屬未定，且其尚未就系爭土地及建物聲請拍賣等情，為兩造所未
        爭執，故原告之損害並未發生，其損害可能之範圍亦未臻確定，原告主張以
        設定最高限額抵押金額之一百二十萬元作為其損害金額，尚難謂為正當。
      2.準此，被告庚○○固侵害原告就系爭房地之所有權，惟原告起訴請求被告庚○○賠償一百二十萬元，尚與法未合，原告主張被告庚○○應負共同侵權行
        為之連帶損害賠償責任，於法不符，不應准許。
    (二)被告甲○○、己○○部分：
      1.按因故意或過失，不法侵害他人之權利者，負損害賠償責任，民法第一百八
        十四條第一項定有明文。又按專業代理人於受理委託時，應查明委託人確為
        登記標的物之權利人或權利關係人並確實核對其身分後，始得接受委託，並
        於登記申請書或委託書內簽證負責；專業代理人受託辦理各項業務，不得有
        不正當行為或違反業務上應盡之義務。專業代理人違反前項規定致委託人或
        利害關係人受損害者，應負損害賠償責任，為土地登記專業代理管理辦法第
        十七條及第二十條分別明文規定。經查，系爭土地及建物所有權移轉登記手
        續，係被告甲○○辦理，其中系爭建物所有權移轉公證之部分為被告甲○○
        派己○○辦理，惟被告甲○○係憑被告庚○○所交付之原告之授權書、原告
        之土地及建物所有權狀原本、身分證原本等辦理，斯時系爭土地及建物之所
        有權人確為原告，且被告庚○○所出具授權書上之原告印鑑復與原告於戶政
        事務所留存之印鑑相同，被告甲○○與己○○在辦理本件土地及建物所有權
        移轉登記時，以客觀形式上審查標準觀之，確已符合委託人即原告確為登記
        標的物之權利人之條件，且被告庚○○所交付之所有文件均為原告所有，而
        授權書形式上亦難分辨其實際上之真正，足使被告甲○○及己○○認被告庚○○為有權代理，而核對身份無訛，實已善盡查明並核對身份之義務，前開
        管理辦法並無強課土地登記專業代理人於前述應備文件兼備之情形下，仍須
        與委託人本人親自會晤之義務，故被告甲○○及己○○業依上開管理辦法辦
        理系爭土地及建物之所有權移轉登記，即已盡其注意義務，而無故意或過失
        可言。
      2.從而，原告主張被告甲○○、己○○應負共同侵權行為之連帶損害賠償責任
        ，於法不符，不應准許。
    (三)被告臺中縣豐原地政事務所部分：
      1.按公務員於執行職務行使公權力時，因故意或過失不法侵害人民自由或權利
        者，國家應負損害賠償責任。公務員怠於執行職務，致人民自由或權利遭受
        損害者亦同，國家賠償法第二條第一項定有明文。復按因登記錯誤遺漏或虛
        偽致受損害者，由該地政機關負損害賠償責任，但該地政機關證明其原因應
        歸責於受害人時，不在此限，土地法第六十八條第一項定有明文。是依原告
        主張之基礎事實，原告對被告臺中縣豐原地政事務所請求賠償時，即應優先
        以國家賠償法或土地法之規定而為主張。惟經本院闡明後，原告仍捨國家賠
        償法而認以民法第一百八十四條為本件請求權基礎為已足（詳見本院九十一
        年五月十七日言詞辯論筆錄），然不論土地法第六十八條第一項、國家賠償
        法第二條第二項或民法第一百八十四條第一項前段，咸為侵權行為之態樣，
        均須於行為人主觀有故意或過失，方有侵權行為損害賠償責任之可言，合先
        敘明。
      2.次按，登記機關接收申請登記案件後，應即依法審查。辦理審查人員，應於
        登記申請書內簽註審查意見及日期，並簽名或蓋章。申請登記案件，經審查
        證明無誤者，應即登載於登記簿。但依法應予公告或停止登記者，不在此限
        ；登記，應依收件號數之次序為之。其為分組辦理者，各組應依承辦案件收
        件之先後辦理。除法令另有規定外，其收件號數在後之土地，不得提前登記
        。登記程序開始後，除法律另有規定外，不得停止登記之進行；土地總登記
        後，法院囑託登記機關辦理查封、假扣押、假處分或破產登記時，應於囑託
        書內記明登記之標的物標示及其事由。登記機關接獲法院之囑託時，應即辦
        理，不受收件先後順序之限制，分別為土地登記規則第四十九條、第五十四
        條及第一百二十六條所規定。又按「土地登記規則第四十九條（即現行條文
        第五十七條）所稱之私權爭執，係指申請土地登記案件送經地政機關收件，
        審核結果認為申請登記之土地權利尚有爭執而言... 因登記案件尚未送請登
        記機關收件，故尚無該條款之適用。」、「登記案件尚未送登記機關收件，
        登記名義人先以聲明書或存證信函等提出聲明或請求者，參照內政部七十年
        七月三十日台內地字第二六０八三號函釋意旨，本無從依土地登記規則第五
        十一條（即現行條文第五十七條）規定處理。又該聲明或請求因係請求登機
        關為特定之作為或不作為，非屬應登記事項，登記機關對其內容，尚無需加
        註於地籍資料中，惟對該聲明或請求之內容，仍應予適當之重視，並依相關
        法令規定妥為答覆，登記機關於答覆登記名義人之聲明書或存證信函之公文
        未發文前，應予列管，以免發生在公文函發文前已有相關登記案件收件卻未
        予配合處理之情形。至其列管方式由各登記機關自行決定。」、「查民事訴
        訟法業經總統於八十九年二月九日修正公布施行，其中增訂之第二百五十四
        條第五項：『第一項為訴訟標的之權利，其取得、設定、喪失或變更，依法
        應登記者，於起訴後，受訴法院得依當事人之聲請發給已起訴之證明，由當
        事人持向該管登記機關請求將訴訟繫屬之事實予以登記。訴訟終結後，當事
        人或利害關係人得聲請法院發給證明，持向該管登記機關請求塗銷該項登記
        。』規定受訴訟法院得依當事人之聲請發給已起訴之證明，由當事人持向該
        管登記機關請求將訴訟繫屬之事實予以登記，登記機關應予受理。」，分別
        為被證六七八之內政部函文函示在案。
      3.經查，本件抵押權設定登記過程，業如前開理由乙、三、(二)、(三)各點分述綦
        詳，且均為兩造所不爭執，被告台中縣豐原地政事務所既已依原告所提原證
        三之聲明異議申請書而以被證二所示函文駁回被告庚○○之申請，並以被證
        四回覆原告並告以如有爭執當事人應循司法途徑解決等語，自已屬依法行政
        無誤，無任何疏失可言，而上述被告庚○○申辦抵押權設定登記及原告聲明
        異議之事件，即已告終結。原告主張被告台中縣豐原地政事務所疏未註記乙
        情，顯屬有誤，蓋地政事務所既屬行政機關，自應依前述法規及其中央主管
        機關即內政部之行政規則依法辦理登記業務，原告若就系爭土地及建物有私
        權上之爭執，應即依司法途徑尋求救濟，究非行政機關之被告台中縣豐原地
        政事務所可得置喙。原告既於被證四之九十年二月十三日起至同年四月九日
        被告庚○○以被證五另行申辦本件抵押權設定登記時止，均未再次聲明異議
        ，亦未依民事訴訟法第五百三十二條聲請法院為假處分或就系爭土地及建物
        之所有權爭執提起民事訴訟，自然無得依民事訴訟法第二百五十四條第五項
        聲請受訴法院將起訴繫屬之事實予以登記，復以被告乙○○申辦本件抵押權
        設定之資料證件均已齊備，被告台中縣豐原地政事務所自應依上開規定准予
        辦理抵押權設定登記，實符法令規定，要難謂有何故意或過失可言。
      4.從而，原告主張被告台中縣豐原地政事務所亦應負共同侵權行為之連帶損害
        賠償責任，於法不符，不應准許。
    (四)被告乙○○部分：
      被告乙○○就取得系爭抵押權係屬善意，業如前述，難謂有何故意或過失可言
      ，原告亦未提出任何證明以實其說，故被告乙○○自非共同侵權行為人甚明，
      原告主張被告乙○○應負共同侵權行為之連帶損害賠償責任，於法不符，不應
      准許。
  七、綜上所述，原告依民法第七百六十七條前段，請求被告庚○○應將坐落台中縣
      豐原市○路○段○路墘小段一四之一四九地號土地及其上建號四九二號即門牌
      台中縣豐原市○○路一九六巷一三弄一八號加強磚造一層樓房一棟於民國八十
      七年五月五日分別以豐原地政事務所八七豐原字第００七一七六號及八七豐原
      字第００一八一八號收件所為之所有權移轉登記塗銷，即屬正當，應予准許，
      逾此部分之請求為無理由，應予駁回。
  八、本件事證已臻明確，原告聲請命被告甲○○、己○○與原告對質部分，無非待
      證被告甲○○、己○○並未親自受原告之委託辦理本件所有權移轉登記，惟此
      情為兩造所不爭執，且與本件判斷無涉，業如前述，自無命行對質之必要，併
      此敘明。
  九、據上論結，本件原告之訴一部為有理由、一部為無理由，依民事訴訟法第三百
      八十五條第一項前段、第七十九條但書，判決如主文。
中　　　華　　　民　　　國　　九十一　　年　　　五　　　月　　三十一　　日
                                臺灣臺中地方法院民事第三庭
~B審判長法　官　張瑞蘭
~B      法　官　王金洲
~B      法　官　廖慧如
右為正本係照原本作成
如對本判決上訴，須於判決送達後廿日內向本院提出上訴狀
中　　　華　　　民　　　國　　九十一　　年　　　五　　　月　　三十一　　日
~B法院書記官
